臺灣高等法院刑事判決
110年度上訴字第3312號
上  訴  人  臺灣桃園地方檢察署檢察官
上  訴  人  
即  被  告  謝汶聖



選任辯護人  王聖傑律師
            邱昱誠律師
上列上訴人因被告詐欺等案件，不服臺灣桃園地方法院109年度
審金訴字第156號，中華民國109年12月25日第一審判決（起訴案
號：臺灣桃園地方檢察署109年度少連偵字第144號），提起上訴
，本院判決如下：
    主  文
原判決撤銷。
丙○○犯三人以上共同詐欺取財罪，處有期徒刑壹年；又犯三人以
上共同以網際網路對公眾散布而犯詐欺取財罪，處有期徒刑壹年
貳月。應執行有期徒刑壹年柒月。緩刑參年。
    事  實
一、丙○○基於參與犯罪組織之犯意，於民國108年12月間，透過
    姓名年籍不詳、暱稱「PM」之詐欺集團成年成員介紹，加入
    由蔣祐恩（蔣祐恩所犯組織犯罪防制條例罪部分，業經臺灣
    新竹地方法院以109年度金訴字第48號判決有罪確定；所犯
    詐欺取財罪部分，業經原審判決有罪確定）、「PM」及少年
    謝○翔、黃○秉、胡○誠、吳○豪等人（4名少年部分，另由臺
    灣桃園地方法院少年法庭審理）所屬之三人以上、以實施詐
    術為手段、具有持續性或牟利性之結構性詐欺集團組織（下
    稱本案詐欺集團）擔任車手。
二、丙○○加入本案詐欺集團後，即與蔣祐恩、上開詐欺集團成員
    ，基於三人以上共同以網際網路詐欺取財及洗錢之犯意聯絡
    ，先由姓名年籍不詳之詐欺集團成員於108年12月間，取得
    徐榮佐（所犯幫助詐欺取財罪部分，業經臺灣桃園地方法院
    以109年度桃簡字第1227號判決有確定）申辦之合作金庫銀
    行龍潭分行帳號000-0000000000000號帳戶(下稱合作金庫帳
    戶)之存摺及金融卡後，即由姓名年籍不詳之詐欺集團成年
    成員於附表所示之時間，以附表所示之方式對附表所示之被
    害人施以詐術，致該等被害人均陷於錯誤後，遂於附表所示
    之時間、地點，匯付附表所示之款項至上開金融帳戶內。嗣
    後再由蔣祐恩擔任提款車手，丙○○及少年胡○誠、吳○豪擔任
    把風人員，分別於附表所示之時間、地點，提領上開金融帳
    戶內之贓款，並將贓款交付予少年謝○翔，以此方式掩飾、
    隱匿該等詐欺所得款項之來源及去向。
三、案經乙○○、甲○○訴由新竹市警察局報告臺灣桃園地方檢察署
    檢察官偵查起訴。
    理  由
一、證據能力：
  ㈠按組織犯罪防制條例第12條第1項中段規定：「證人之筆錄，
    以在檢察官或法官面前作成，並經踐行刑事訴訟法所定訊問
    證人之程序者為限，始得採為證據。」係以立法排除被告以
    外之人於警詢或調查中所為之陳述，得適用刑事訴訟法第15
    9條之2、第159條之3及第159條之5之規定，是證人於警詢時
    之陳述，於違反組織犯罪防制條例案件，即絕對不具有證據
    能力，自不得採為判決基礎。本件關於證人之警詢筆錄，既
    非在檢察官或法官面前作成，依上開規定，不得採為被告犯
    組織犯罪防制條例罪名之證據，是本判決所引用證人之警詢
    筆錄，僅於認定被告犯加重詐欺、洗錢罪部分具有證據能力
    ，先予指明。
  ㈡除上述以外，本件認定犯罪事實所引用之證據，皆無證據證
    明係公務員違背法定程序所取得，又檢察官、被告及其辯護
    人於本院審理時均同意作為證據（本院卷第143～147頁），
    並經本院審酌該等證據製作時之情況，尚無顯不可信與不得
    作為證據之情形，亦無違法不當與證明力明顯過低之瑕疵，
    且與待證事實具有關聯性，認為以之作為證據應屬適當，依
    刑事訴訟法第158條之4反面解釋及第159條之5規定，認均有
    證據能力。
二、認定犯罪事實之證據及理由：　　
　㈠上揭犯罪事實，業據被告於警詢、偵查、原審及本院審理時
    坦承不諱（少連偵字第95號卷一第93～95頁、少連偵字第144
    號卷第45～46頁、原審卷第79、130、137頁、本院卷第150頁
    ），核與原審共同被告蔣祐恩於警、偵訊、原審（少連偵字
    第95號卷一第19～21、57～60頁、少連偵字第144號卷第39頁
    、原審卷第82、111頁）、同案少年謝○翔於警詢（少連偵字
    第95號卷一第148、151～155頁）、胡○誠於警詢（少連偵字
    第95號卷一第269、271頁）、吳○豪於警詢（少連偵字第95
    號卷二第5、8、10頁）、黃○秉於警詢（少連偵字第95號卷
    二第61～63頁）供述之情節相符，並經證人即告訴人乙○○於
    警詢（少連偵字第95號卷二第135～138頁）、甲○○於警詢、
    原審（少連偵字第95號卷二第166～168頁、原審卷第111、13
    0頁）、證人徐榮佐於警詢（少連偵字第95號卷二第96～98頁
    ）時證述明確。此外，復有徐榮佐之合作金庫銀行帳戶（帳
    號：0000000000000）、統一超商雙民門市、桃園市○○區○○
    街○○○○街○○○○○○○○○○○市○○區○○○路0號「統一便利超商」、
    桃園市○○區○○○路000號「全家便利超商大園航園店」監視器
    畫面在卷足稽（少連偵字第95號卷二第193～197、213～218頁
    、少連偵字第95號卷一第23～29、31～36、293～299頁），被
    告之自白與事實相符，應可採憑。
　㈡由「PM」及蔣祐恩、少年謝○翔、黃○秉、胡○誠、吳○豪等人
    所組成之詐欺集團，其成員為完成詐欺財物獲取不法所得之
    目的，相互間分工細膩，有負責招募成員者，有擔任指揮調
    度、聯繫分派取款、交款工作者，有負責聯繫被害人實施詐
    欺犯罪者，或擔任自人頭帳戶提領詐騙款項之「車手」，及
    向「車手」收款轉交上游成員之「收水」人員等。該詐欺集
    團所實施之詐欺取財犯行，顯係經由縝密之計畫與分工、相
    互配合完成之犯罪，且係由多數人所組成，於一定期間內存
    續，而以實施詐欺為牟利手段，為具有完善結構之組織，應
    屬三人以上以實施詐術為手段所組成之具有持續性及牟利性
    之有結構性犯罪組織。　
　㈢又洗錢防制法於105年12月28日修正公布，並於106年6月28日
    生效施行（下稱新法）。修正前該法（下稱舊法）將洗錢行
    為區分為將自己犯罪所得加以漂白之「為自己洗錢」，及明
    知是非法資金，卻仍為犯罪行為人漂白黑錢之「為他人洗錢
    」兩種犯罪態樣，且依其不同之犯罪態樣，分別規定不同之
    法定刑度。惟洗錢犯罪本質在於影響合法資本市場並阻撓偵
    查，不因為自己或為他人洗錢而有差異，且洗錢之行為模式
    不祇一端，上開為自己或為他人洗錢之二分法，不僅無助於
    洗錢之追訴，且徒增實務事實認定及論罪科刑之困擾。故而
    為澈底打擊洗錢犯罪，新法乃將洗錢行為之處置、多層化及
    整合等各階段，全部納為洗錢行為，而於新法第2條規定：
    「本法所稱洗錢，指下列行為：一、意圖掩飾或隱匿特定犯
    罪所得來源，或使他人逃避刑事追訴，而移轉或變更特定犯
    罪所得。二、掩飾或隱匿特定犯罪所得之本質、來源、去向
    、所在、所有權、處分權或其他權益者。三、收受、持有或
    使用他人之特定犯罪所得。」且為避免舊法時期過度限縮洗
    錢犯罪成立之可能，亦模糊前置犯罪僅在對於不法金流進行
    不法原因之聯結而已，造成洗錢犯罪成立門檻過高，洗錢犯
    罪難以追訴。故新法就其中採取門檻式規範者，明定為最輕
    本刑為6個月以上有期徒刑之罪，並將「重大犯罪」之用語
    ，修正為「特定犯罪」；另增列未為最輕本刑為6個月以上
    有期徒刑之罪所涵括之違反商標法等罪，且刪除有關犯罪所
    得金額須在新臺幣（下同）5百萬元以上者，始得列入前置
    犯罪之限制規定，以提高洗錢犯罪追訴之可能性。從而新法
    第14條第1項所規範之一般洗錢罪，必須有第3條規定之前置
    特定犯罪作為聯結，始能成立。以日益猖獗之詐欺集團犯罪
    為例，詐欺集團向被害人施用詐術後，為隱匿其詐欺所得財
    物之去向，而令被害人將其款項轉入該集團所持有、使用之
    人頭帳戶，並由該集團所屬之車手前往提領詐欺所得款項得
    逞，檢察官如能證明該帳戶內之資金係本案詐欺之特定犯罪
    所得，即已該當於新法第14條第1項之一般洗錢罪。另過去
    實務認為，行為人對犯特定犯罪所得之財物或利益作直接使
    用或消費之處分行為，或僅將自己犯罪所得財物交予其他共
    同正犯，祇屬犯罪後處分贓物之行為，非本條例所規範之洗
    錢行為，惟依新法規定，倘行為人意圖掩飾或隱匿特定犯罪
    所得來源，而將特定犯罪所得直接消費處分，甚或交予其他
    共同正犯予以隱匿，而由共同正犯以虛假交易外觀掩飾不法
    金流移動，即難認僅單純犯罪後處分贓物之行為，應仍構成
    新法第2條第1或2款之洗錢行為（最高法院108年度台上字第
    2425號、第2500號判決意旨參照）。附表所示各被害人遭詐
    騙匯款至徐榮佐合作金庫之帳戶，其款項係「PM」等人所屬
    詐欺集團成員犯刑法第339條之4第1項第2、3款之罪而得，
    屬特定犯罪之所得，上開徐榮佐合作金庫帳戶為「PM」等人
    所屬詐欺集團利用為本件向被害人收取詐騙款項之人頭帳戶
    。而被告加入詐欺集團，該集團之上游成員指使被告於車手
    取款時擔任把風工作，車手取款後會再將款項上繳與該集團
    等情，業據被告於警詢時證述明確（少連偵字第95號卷一第
    94頁）。是被告當可預見該集圑是藉車手提領被害人匯入人
    頭帳戶之詐欺款項，以迂迴層轉之方式製造金流斷點，再將
    詐欺犯罪所得上繳與該集團，遮斷詐欺犯罪所得之流動軌跡
    ，藉此逃避國家追訴、處罰，自該當洗錢防制法第2條第2款
    、第14條第1項之洗錢行為。
　㈣綜上，本案事證明確，被告犯行堪以認定，應依法論科。
三、論罪：　　
　㈠按刑罰責任之評價與法益之維護息息相關，對同一法益侵害
    為雙重評價，是過度評價；對法益之侵害未予評價，則為評
    價不足，均為法之所禁。又加重詐欺罪，係侵害個人財產法
    益之犯罪，其罪數之計算，核與參與犯罪組織罪之侵害社會
    法益有所不同，審酌現今詐欺集團之成員皆係為欺罔他人，
    騙取財物，方參與以詐術為目的之犯罪組織。倘若行為人於
    參與詐欺犯罪組織之行為繼續中，先後多次為加重詐欺之行
    為，因參與犯罪組織罪為繼續犯，犯罪一直繼續進行，直至
    犯罪組織解散，或其脫離犯罪組織時，其犯行始行終結。故
    該參與犯罪組織與其後之多次加重詐欺之行為皆有所重合，
    然因行為人僅為一參與犯罪組織行為，侵害一社會法益，屬
    單純一罪，應僅就「該案中」與參與犯罪組織罪時間較為密
    切之首次加重詐欺犯行論以參與犯罪組織罪及加重詐欺罪之
    想像競合犯，而其他之加重詐欺犯行，祗需單獨論罪科刑即
    可，無需再另論以參與犯罪組織罪，以避免重複評價。是如
    行為人於參與同一詐欺集團之多次加重詐欺行為，因部分犯
    行發覺在後或偵查階段之先後不同，肇致起訴後分由不同之
    法官審理，為裨益法院審理範圍明確、便於事實認定，即應
    以數案中「最先繫屬於法院之案件」為準，以「該案件」中
    之「首次」加重詐欺犯行與參與犯罪組織罪論以想像競合。
    縱該首次犯行非屬事實上之首次，亦因參與犯罪組織之繼續
    行為，已為該案中之首次犯行所包攝，該參與犯罪組織行為
    之評價已獲滿足，自不再重複於他次詐欺犯行中再次論罪，
    俾免於過度評價及悖於一事不再理原則。至於「另案」起訴
    之他次加重詐欺犯行，縱屬事實上之首次犯行，仍需單獨論
    以加重詐欺罪，以彰顯刑法對不同被害人財產保護之完整性
    ，避免評價不足（最高法院109年度台上字第3945號判決意
    旨參照）。被告於108年12月間加入本案詐欺集團，而首次
    參與如附表編號1所示犯行等情，業經認定如上，而在此之
    前，被告並無因參與犯罪組織罪經法院論罪科刑之前案紀錄
    ，有本院被告前案紀錄表附卷可考（本院卷第51～52頁），
    足認附表編號1所示犯行為被告參與犯罪組織所從事之首次
    詐欺犯行，參酌首揭所述，被告所犯之參與犯罪組織罪，即
    應在附表編號1部分論罪。
　㈡核被告就附表編號1所為，係犯組織犯罪防制條例第3條第l項
    後段之參與犯罪組織罪、刑法第339條之4第1項第2款之三人
    以上共同詐欺取財罪（起訴書誤載為刑法第339條之4第1項
    第2、3款之三人以上共同以網際網路對公眾散布而犯詐欺取
    財罪，應予更正）及洗錢防制法第14條第1項之一般洗錢罪
    ；就附表編號2所為，係犯刑法第339條之4第1項第2、3款之
    三人以上共同以網際網路對公眾散布而犯詐欺取財罪（起訴
    書及原審均誤載為刑法第339條之4第1項第2款之三人以上共
    同詐欺取財罪，應予更正）及洗錢防制法第14條第1項之一
    般洗錢罪。
　㈢被告與蔣祐恩、「PM」、少年謝○翔、黃○秉、胡○誠、吳○豪
    及其他詐欺集團成員間，就上開加重詐欺取財、洗錢犯行，
    有犯意聯絡及行為分擔，為共同正犯。
　㈣被告就附表編號1所示犯行，係一行為同時觸犯參與犯罪組織
    、加重詐欺及洗錢等罪，為想像競合犯，應依刑法第55條之
    規定，從重之刑法第339條之4第1項第2款之三人以上共同詐
    欺取財罪處斷；如附表編號2所示犯行，係以一行為觸犯三
    人以上共同以網際網路對公眾散布而犯詐欺取財罪及洗錢罪
    等罪，為想像競合犯，應依刑法第55條之規定，從重之刑法
    第339條之4第1項第2、3款之三人以上共同以網際網路對公
    眾散布而犯詐欺取財罪處斷。
　㈤被告所犯上開二罪，犯意各別，行為互殊，應分論併罰。
　㈥再按組織犯罪防制條例第8條第1項後段規定：「犯第3條之罪
    ，偵查及審判中均自白者，減輕其刑。」洗錢防制法第16條
    第2項規定：「犯前2條之罪，在偵查或審判中自白者，減輕
    其刑。」而所謂「自白」，係指對自己之犯罪事實全部或主
    要部分為肯定供述之意，亦即祇須自白內容，具備基本犯罪
    構成要件之事實，即足當之。縱行為人對其犯罪行為所成立
    之罪名有所主張或爭執，此應屬其訴訟上防禦權或辯護權行
    使之範疇，並不影響其已對犯罪事實自白之認定（最高法院
    109年度台上字第81號、110年度台上字第3046號判決意旨參
    照）。又想像競合犯之處斷刑，本質上係「刑之合併」。其
    所謂從一重處斷，乃將想像競合犯組成之評價上數罪，合併
    為科刑一罪，其所對應之刑罰，亦合併其評價上數罪之數法
    定刑，而為一個處斷刑。易言之，想像競合犯侵害數法益者
    皆成立犯罪，論罪時必須輕、重罪併舉論述，同時宣告所犯
    各罪名，包括各罪有無加重、減免其刑之情形，亦應說明論
    列，量刑時併衡酌輕罪部分量刑事由，評價始為充足，然後
    依刑法第55條前段規定「從一重處斷」，非謂對於其餘各罪
    可置而不論。因此，法院決定處斷刑時，雖以其中最重罪名
    之法定刑，做為裁量之準據，惟於裁量其輕重時，仍應將輕
    罪合併評價在內（最高法院108年度台上字第4405、4408號
    判決意旨參照）。被告所犯參與犯罪組織罪及洗錢罪，固分
    別符合組織犯罪防制條例第8條第1項後段、洗錢防制法第16
    條第2項之減刑要件，惟因其所為參與犯罪組織、洗錢犯行
    ，分別與所犯三人以上共同詐欺取財罪、三人以上共同以網
    際網路對公眾散布而犯詐欺取財罪成立想像競合犯，分別從
    重以三人以上共同詐欺取財罪及三人以上共同以網際網路對
    公眾散布而犯詐欺取財罪處斷，被告所犯參與犯罪組織罪、
    洗錢罪皆屬想像競合犯其中之輕罪，揆諸前揭說明，應於量
    刑時依刑法第57條規定一併衡酌此等減輕其刑之事由，評價
    始為充足。　
四、撤銷原判決之理由：　　
　㈠原審經審理結果，認被告犯罪事證明確，予以論罪科刑，固
    非無見。惟查被告所為上開2次犯行，均同時成立洗錢防制
    法第14條第1項之一般洗錢罪，業據前述，原審就被告被訴
    同時涉犯一般洗錢罪部分，不另為無罪之諭知，即難謂允洽
    。檢察官上訴指摘原判決關於被告被訴一般洗錢罪部分不另
    為無罪之諭知，認事用法不當，為有理由。另被告請求給予
    緩刑，亦屬有據（詳後述）。原判決既有上開可議之處，自
    屬無可維持，應予撤銷改判。
　㈡爰以行為人之責任為基礎，審酌被告行為時尚未成年，竟不
    思循正當途徑獲取所需，貪圖不法利益，加入本案詐欺集團
    參與詐欺取財、洗錢犯行，使告訴人乙○○、甲○○受有財產損
    害，並使偵查機關難以追查犯罪所得之去向。惟念被告犯後
    坦承犯行，就告訴人甲○○部分，已成立調解並賠償告訴人甲○○之損害，有調解筆錄1份在卷可參（原審卷第125頁）。兼
    衡犯罪之動機、目的、手段、素行及自陳高中肄業之智識程
    度（少連偵字第95號卷一第83頁）、現在電子廠上班，月入
    3萬餘元（本院卷第151頁）之生活狀況等一切情狀，分別量
    處如主文第2項所示之刑，並定其應執行之刑。
　㈢被告未曾受有期徒刑以上刑之宣告，有本院被告前案紀錄表
    在卷可按（本院卷第51～52頁），審酌被告為本件犯行時，
    年方19歲，思慮淺薄，因一時失慮，致罹刑章，惟犯後終能
    坦承犯行，且與告訴人甲○○達成和解，並依約履行（原審卷
    第125、130頁），堪認被告確有悔意，是本院認被告經此偵
    、審程序及刑之宣告，當知所警惕，因認對其所宣告之刑，
    以暫不執行為適當，爰併予宣告緩刑3年，以啟自新。
五、沒收：　　
　　按沒收兼具刑罰與保安處分之性質，以剝奪人民之財產權為
    內容，係對於人民基本權所為之干預，自應受法律保留原則
    之限制。共同實行犯罪行為之人，基於責任共同原則，固應
    就全部犯罪結果負其責任，但因其等組織分工及有無不法所
    得，未必盡同，特別是集團性或重大經濟、貪污犯罪，彼此
    間犯罪所得分配懸殊，其分配較少甚或未受分配之人，如仍
    應就全部犯罪所得負連帶沒收追繳之責，超過其個人所得之
    剝奪，無異代替其他參與者承擔刑罰，違反罪刑法定原則、
    個人責任原則以及罪責相當原則（最高法院105年度台非字
    第100號判決意旨、104年度第13次刑事庭會議決議意旨參照
    ）。故共同犯罪，其所得之沒收，應就各人分得之數為之，
    亦即依各共犯實際犯罪利得分別宣告沒收。查被告於偵訊時
    及原審準備程序中稱尚未分得報酬即已遭查獲，復無其他積
    極證據足資證明被告有獲取犯罪所得，依法自無從予以諭知
    沒收及追徵其價額。
據上論斷，應依刑事訴訟法第369條第1項前段、第364條、第299
條第1項前段，判決如主文。
本案經檢察官呂象吾提起公訴，檢察官林曉霜提起上訴，檢察官
吳慧蘭到庭執行職務。
中　　華　　民　　國　　111 　年　　1 　　月　　26　　日
                  刑事第七庭    審判長法　官  孫惠琳
                                      法　官  連雅婷
                                      法　官  張育彰
以上正本證明與原本無異。
如不服本判決，應於收受送達後20日內向本院提出上訴書狀，其
未敘述上訴之理由者並得於提起上訴後20日內向本院補提理由書
（均須按他造當事人之人數附繕本）「切勿逕送上級法院」。
                                      書記官  蔡麗春
中　　華　　民　　國　　111 　年　　1 　　月　　26　　日

附錄：本案論罪科刑法條全文
組織犯罪防制條例第3條
發起、主持、操縱或指揮犯罪組織者，處3年以上10年以下有期
徒刑，得併科新臺幣1億元以下罰金；參與者，處6月以上5年以
下有期徒刑，得併科新臺幣1千萬元以下罰金。但參與情節輕微
者，得減輕或免除其刑。
具公務員或經選舉產生之公職人員之身分，犯前項之罪者，加重
其刑至二分之一。
犯第1項之罪者，應於刑之執行前，令入勞動場所，強制工作，
其期間為3年。
前項之強制工作，準用刑法第90條第2項但書、第3項及第98條第
2項、第3項規定。
以言語、舉動、文字或其他方法，明示或暗示其為犯罪組織之成
員，或與犯罪組織或其成員有關聯，而要求他人為下列行為之一
者，處3年以下有期徒刑，得併科新臺幣3百萬元以下罰金：
一、出售財產、商業組織之出資或股份或放棄經營權。
二、配合辦理都市更新重建之處理程序。
三、購買商品或支付勞務報酬。
四、履行債務或接受債務協商之內容。
前項犯罪組織，不以現存者為必要。
以第5項之行為，使人行無義務之事或妨害其行使權利者，亦同
。
第5項、第7項之未遂犯罰之。
　　　
中華民國刑法第339條之4
犯第339條詐欺罪而有下列情形之一者，處1年以上7年以下有期
徒刑，得併科1百萬元以下罰金：
一、冒用政府機關或公務員名義犯之。
二、三人以上共同犯之。
三、以廣播電視、電子通訊、網際網路或其他媒體等傳播工具，
    對公眾散布而犯之。
前項之未遂犯罰之。

洗錢防制法第14條
有第二條各款所列洗錢行為者，處7年以下有期徒刑，併科新臺
幣5百萬元以下罰金。
前項之未遂犯罰之。
前二項情形，不得科以超過其特定犯罪所定最重本刑之刑。








附表
編號 告訴人 詐術方式 匯款時間、地點  匯款金額（新臺幣） 匯入帳戶 領款車手 領款時間、地店 提款金額（新臺幣） 1 乙○○ 佯裝乙○○之友人，撥打電話向乙○○借款，使乙○○陷於錯誤後匯付款項 108年12月25日下午3時12分許、彰化市○○路000號「西門郵局」  3萬元 徐榮佐之合作金庫銀行帳戶 蔣祐恩、丙○○及少年吳○豪 108年12月25日下午4時17分許、桃園市○○區○○○路000號「全家便利超商大園航園店」 3萬元 2 甲○○ 於臉書（Facebook）網站之二手商品社團內，刊登不實之商品資訊，使甲○○陷於錯誤後匯付款項 108年12月25日晚間7時40分許、甲○○位於雲林縣○○鎮○○里0鄰○○00號之住處內（網路匯款）  1萬8,000元 徐榮佐之合作金庫銀行帳戶 蔣祐恩、丙○○及少年吳○豪、謝○翔 108年12月25日晚間7時45分許、桃園市○○區○○○路000號「全家便利超商大園航園店」 1萬8,000元